臺灣南投地方法院刑事判決
                                   110年度審金訴字第42號
公  訴  人  臺灣南投地方檢察署檢察官
被      告  黃宛芳



上列被告因違反洗錢防制法等案件，經檢察官提起公訴（110年
度偵字第3802號），本院判決如下：
    主  文
黃宛芳無罪。
    理  由
一、公訴意旨略以：被告黃宛芳意圖為自己不法之所有，明知依
    一般社會生活之通常經驗，能預見若將個人之存摺、帳戶交
    付予他人使用，該他人有可能以所取得之存摺、帳戶遂行財
    產上犯罪之目的，竟基於縱若取得其所提供之存摺、帳戶、
    提款卡之人，自行或轉交他人用以實施詐欺犯罪，供作被害
    人匯款之用，仍不違背其本意之幫助詐欺取財及幫助洗錢之
    不確定故意，於民國110年5月上旬某日，在統一超商南投市
    中營門市，因需要辦理貸款透過「即樂貸」網站連結年籍不
    詳自稱「Allie維維」之詐騙集團，並將所申設之國泰世華
    帳號000-000000000000帳戶（下稱本案帳戶）之存摺封面、
    提款卡密碼及提款卡寄交年籍不詳之詐騙集團使用，嗣告訴
    人陳怡淳在桃園市中壢區住處接獲自「cheek2cheek巧朶恰
    克」電商業者客服佯稱訂貨錯誤須解除設定等語，而陷於錯
    誤，於110年5月10日0時32分轉帳新臺幣（下同）29985元至
    被告上開帳戶內，經告訴人發覺受騙報警提出告訴而循線查
    獲上情，被告即以前開方式幫助詐騙集團掩飾或隱匿特定犯
    罪所得來源，或使人逃避刑事追訴而移轉或變更特定犯罪所
    得。因認被告涉犯刑法第339條第1項、第30條第1項、洗錢
    防制法第2條第1款、同法第14條第1項幫助詐欺取財、幫助
    洗錢罪嫌等語。
二、按犯罪事實應依證據認定之，無證據不得認定犯罪事實；不
    能證明被告犯罪者，應諭知無罪之判決，刑事訴訟法第154
    條第2項、第301條第1項前段分別定有明文。又按事實之認
    定，應憑證據，如未能發現相當證據，或證據不足以證明，
    自不能以推測或擬制之方法，以為裁判基礎；認定不利於被
    告之事實，須依積極證據，苟積極證據不足為不利於被告事
    實之認定時，即應為有利於被告之認定，更不必有何有利之
    證據；認定犯罪事實所憑之證據，雖不以直接證據為限，間
    接證據亦包括在內，然無論直接證據或間接證據，其為訴訟
    上之證明，須於通常一般之人均不致有所懷疑，而得確信其
    為真實之程度者，始得據為有罪之認定，倘其證明尚未達到
    此一程度，而有合理之懷疑存在，無從使事實審法院得有罪
    之確信時，即應由法院為諭知被告無罪之判決，最高法院40
    年台上字第86號、30年上字第816號、76年台上字第4986號
    判決意旨參照。又按實務上常見之因借貸或求職而提供帳戶
    為言，該等借貸或求職者，或因本身信用不佳或無擔保，無
    法藉由一般金融機關或合法民間借款方式解決燃眉之急，或
    因處於經濟弱勢，急需工作，此時又有人能及時提供工作機
    會，自不宜「事後」以「理性客觀人」之角度，要求其等於
    借貸或求職當時必須為「具有一般理性而能仔細思考後作決
    定者」，無異形同「有罪推定」。而應將其提供帳戶時之時
    空、背景，例如是否類同重利罪之被害人，係居於急迫、輕
    率、無經驗或難以求助之最脆弱處境、或詐騙集團係以保證
    安全、合法之話術等因素納為考量。倘提供帳戶者有受騙之
    可能性，又能提出具體證據足以支持其說法，基於無罪推定
    原則，即應為其有利之認定，最高法院111年度台上字第107
    5號判決意旨參照。
三、公訴意旨認被告涉犯前開罪嫌，無非係以被告於偵查時之供
    述、證人即告訴人於警詢時之證述、對話截圖、內政部警政
    署反詐騙諮詢專線紀錄表、匯款資料、本案帳戶資料暨明細
    、桃園市政府警察局中壢分局中福派出所受理詐騙帳戶通報
    警示簡便格式表、金融機構聯防機制通報單、受理各類案件
    紀錄表為其主要論據。而訊據被告堅詞否認有何前開幫助詐
    欺、幫助洗錢犯行，辯稱：伊也是受害者，伊確實有把帳戶
    交給對方，當時是要貸款才會做這件事，伊沒有幫他們領這
    些錢等語。經查：
  ㈠被告於110年5月上旬某日，在統一超商南投市中營門市，因
    需要辦理貸款透過「即樂貸」網站連結年籍不詳自稱「Alli
    e維維」之人，並將所申設之本案帳戶之存摺封面、提款卡
    密碼及提款卡寄交年籍不詳之人使用，嗣告訴人在桃園市中
    壢區住處接獲自「cheek2cheek巧朵恰克」電商業者客服佯
    稱訂貨錯誤須解除設定等語，而陷於錯誤，於110年5月10日
    0時32分轉帳29985元至被告上開帳戶內等情，業據被告於偵
    訊、本院審理時自陳在卷，復經證人即告訴人於警詢時證述
    明確，並有帳戶個資檢視、內政部警政署反詐騙諮詢專線紀
    錄表、桃園市政府警察局中壢分局中福派出所受理詐騙帳戶
    通報警示簡便格式表、金融機構聯防機制通報單、告訴人之
    存摺封面影本、中國信託銀行自動櫃員機交易明細、桃園市
    政府警察局中壢分局中福派出所受理各類案件紀錄表暨受（
    處）理案件證明單、本案帳戶客戶資料查詢暨帳戶交易明細
    查詢附卷可憑（見屏東縣政府警察局潮州分局潮警偵字第11
    030929803號卷【下稱警卷】第75、79-80、117-119、123、
    131、139-141、159-162頁），是被告為辦理貸款而將其申
    設之本案帳戶提供予真實姓名年籍不詳之人，且本案帳戶確
    已遭不詳詐欺人員作為詐騙告訴人之工具之事實，已足認定
    ，然尚不足以認定被告確有本件幫助詐欺、幫助洗錢之犯行
    。從而，本件所應審究者，即被告是否有犯幫助詐欺、幫助
    洗錢罪之主觀犯意。
　㈡按刑法上幫助之行為，須有幫助他人犯罪之意思，如無此種
    故意，基於其他原因，以助成他人犯罪之結果，尚難以幫助
    論；且刑法關於犯罪之故意，不但直接故意，須犯人對於構
    成犯罪之事實具備明知及有意使其發生之兩個要件，即間接
    故意，亦須犯人對於構成犯罪之事實預見其發生，且其發生
    不違背犯人本意始成立。是以，如非基於自己自由意思而係
    基於遺失、被脅迫、遭詐欺等原因而交付，則交付帳戶資料
    之人並無幫助犯罪之意思，亦非認識收受其帳戶資料者將持
    以對他人從事詐欺取財、洗錢等財產犯罪而交付，則其交付
    帳戶之相關資料時，既不能預測其帳戶將遭他人作為詐欺取
    財、洗錢等財產犯罪之工具，其主觀上即無幫助他人為詐欺
    、洗錢犯罪之認識，自難僅憑被害人遭詐騙之款項係匯入被
    告所交付之帳戶，即認被告構成幫助詐欺取財、幫助洗錢之
    犯行。　
　㈢查被告係為辦理貸款而提供本案帳戶予真實姓名年籍不詳之
    人乙節，如前述，已堪認定。又觀諸被告與其提供本案帳戶
    之人之對話紀錄可知（見本院卷第115-189頁），被告多次
    與對方提及自身經濟困窘，且被告於交付本案帳戶資料後，
    仍持續與對方追蹤確認貸款辦理進度及注意本案帳戶金流狀
    況，並於本案帳戶出現有資金於短時間內遭轉進、轉出之異
    常狀況時，旋即向對方反應等情，且被告於本院審理時亦自
    陳：伊沒有向銀行貸款，是因為伊那時候伊信用卡有呆帳，
    條件比較差，所以才找民間的融資機構，伊之前沒有借過錢
    等語（見本院卷第30-31頁），是以，被告雖交付本案帳戶
    予不詳之人，然其係為辦理貸款而交付，則其是否即有任由
    對方隨意使用本案帳戶存提款項亦不以為意之幫助詐欺取財
    、幫助洗錢之意思，實非無疑。
　㈣又被告於本院審理時復自陳：帳戶匯款進來，伊發現異常的
    時候，伊就去警察局報案，伊當天在半夜有打電話給國泰世
    華銀行客服，請他將伊的提款卡停掉，隔天客服有打電話來
    說伊的帳戶變警示戶等語（見本院卷第87頁）。而經本院函
    詢南投縣政府警察局中興分局，經該分局函覆稱：被告於11
    0年5月10日4時20分至該分局光明派出所報案，報案內容表
    示因辦理借貸將國泰世華商業銀行之提款卡寄出等語，有南
    投縣政府警察局中興分局111年4月6日投興警偵字第1110004
    076號函暨函附資料在卷可考（見本院卷第99-200頁）。又
    經本院當庭勘驗國泰世華商業銀行所提供之錄音光碟，可知
    被告於110年5月10日1時11分許時，即已向銀行掛失本案帳
    戶，並向銀行說明其有為貸款而將本案帳戶交付予他人等情
    ，有本院勘驗筆錄在卷可參（見本院卷第228-236頁）。是
    以，被告於發覺本案帳戶有異常情況後，即於110年5月10日
    1時11分許、同日4時20分許分別致電銀行掛失本案帳戶及至
    派出所報警，被告於凌晨時分之短時間內即為掛失、報警之
    行為，顯見其於斯時之急迫與擔憂，是實堪認被告應確係信
    賴「Allie維維」所述，為辦理貸款始將本案帳戶寄出，而
    無任由對方隨意使用本案帳戶存提款項亦不以為意之意思。
　㈤至被告前雖有因提供帳戶之幫助詐欺案件，經臺灣新北地方
    法院以102年度簡字第6083號判決判處拘役40日確定，有臺
    灣高等法院被告前案紀錄表在卷可稽。惟被告於該案中主張
    係將帳戶借予朋友使用始交付帳戶予他人等情，經被告於本
    院審理時自陳（本院卷第85頁），並有前開刑事判決書暨所
    附臺灣新北地方檢察署檢察官聲請簡易判決處刑書在卷可稽
    （見臺灣南投地方檢察署110年度偵字第3802號卷第13-18頁
    ），是被告於該案中自陳交付帳戶予他人之原因即與本案被
    告係為辦理貸款而交付本案帳戶之原因不同。是以，亦難僅
    因被告於102年間有因幫助詐欺案件經法院論罪科刑之前科
    紀錄，即逕為被告不利之認定。
　㈥從而，揆諸前開說明，實堪認被告應確係誤信「Allie維維」
    所述而遭詐騙交付本案帳戶，尚無從遽論被告有何提供本案
    帳戶資料予詐欺人員使用之幫助詐欺取財、幫助洗錢之主觀
    犯意。
四、綜上所述，本案檢察官所提出之證據，固得認定被告有前揭
    提供本案帳戶存摺封面、提款卡及提款卡密碼之行為，惟如
    前述，既尚難認定被告有何幫助詐欺取財、幫助洗錢之犯意
    ，則本院自難僅憑被告有提供本案帳戶資料而經告訴人匯款
    入被告本案帳戶內之行為，即遽為被告不利之認定。是公訴
    意旨所提出之證據或所指出之證明方法，既尚未達於使通常
    一般人均不致有所懷疑而得確信被告有公訴意旨所指之幫助
    詐欺取財、幫助洗錢犯行，致無從說服本院形成被告有罪之
    心證，揆諸前揭法條及說明，自應為被告無罪之諭知。
五、因本件起訴部分業為無罪之判決，移送併辦部分（即臺灣南
    投地方檢察署110年度偵字第4506號），與本案並無裁判上
    一罪之關係，應退由檢察官另為適法之處理，附此敘明。
據上論斷，應依刑事訴訟法第301條第1項前段，判決如主文。
本案經檢察官劉仁慈提起公訴，檢察官吳宣憲到庭執行職務。
中　　華　　民　　國　　111 　年　　7 　　月　　20　　日
           刑事第四庭   審判長法  官    黃益茂
                              法  官    林昱志
                              法  官    蔡霈蓁
以上正本與原本無異。
如不服本判決應於收受送達後20日內向本院提出上訴書狀，並應
敘述具體理由；其未敘述上訴理由者，應於上訴期間屆滿後20日
內向本院補提理由書（均須按他造當事人之人數附繕本）「切勿
逕送上級法院」。
告訴人或被害人如對於本判決不服者，應具備理由請求檢察官上
訴，其上訴期間之計算係以檢察官收受判決正本之日期為準。
                              書記官    郭勝華
中　　華　　民　　國　　111 　年　　7 　　月　　20　　日